ACORDAO-COMPLETO-2418739

ACÓRDÃO 2009/2020 ATA 29/2020 - PLENÁRIO

VISTOS, relatados e discutidos estes autos de Embargos de Declaração interpostos pela Secretaria de Coordenação e Governança das Empresas Estatais do Ministério da Economia (Sest) contra o Acórdão 1613/2020-TCU-Plenário;
	ACORDAM os ministros do Tribunal de Contas da União, reunidos em sessão do Plenário, diante das razões expostas pelo relator, com fulcro nos arts. 32, inciso II, e 34 da Lei 8.443/1992, c/c os arts. 277, inciso III, e 287 do Regimento Interno/TCU, em:
	9.1. conhecer dos presentes Embargos de Declaração e, no mérito, acolhê-los parcialmente, dando a seguinte redação ao item 9.3 do Acórdão 1613/2020-TCU-Plenário:
"9.3. determinar à Secretaria Especial de Desburocratização, Gestão e Governo Digital (SEDGG) do Ministério da Economia, à Secretaria de Coordenação e Governança das Empresas Estatais do Ministério da Economia, ao Conselho Nacional de Justiça e ao Conselho Nacional do Ministério Público que, caso identifiquem órgãos e entidades sob sua supervisão, governança ou coordenação que considerem o uso da tecnologia Blockchain/DLT, informe-os que atentem para:
9.3.1. a necessidade de realizar um estudo de viabilidade sobre a utilização das tecnologias blockchain e Distributed Ledger Technology (DLT) , considerando os recursos humanos disponíveis e os requisitos de negócio da organização, se for o caso, inicialmente com a condução de um projeto-piloto para validação do caso de uso, com o intuito de verificar a real necessidade de se utilizar uma solução desse tipo, podendo ser aplicados, por exemplo, o modelo de árvore de decisão e o modelo canvas, apresentados no presente Levantamento, para auxiliar o referido estudo;
9.3.2. os desafios, riscos, oportunidades e fatores críticos de sucesso das tecnologias blockchain e Distributed Ledger Technology (DLT) identificados no presente Levantamento;
9.3.3. a necessidade de incluir medidas anticorrupção e pró-transparência, ainda na fase de desenho da solução blockchain pretendida, considerando o potencial da tecnologia para favorecer a abertura de dados e reduzir fraudes e desvios;"
	9.2. dar ciência desta deliberação à embargante.

Embargos de declaração opostos em face de decisão prolatada no âmbito de levantamento com o objetivo de identificar áreas de aplicação de blockchain e de livros-razão distribuídos (Distributed Ledger Technology - DLT) no setor público, seus principais riscos e fatores críticos de sucesso, além dos desafios para auditoria e controle.

Agência Nacional de Aviação Civil; Banco Central do Brasil; Banco do Brasil S.A.; Banco Nacional de Desenvolvimento Econômico e Social; Caixa Econômica Federal; Empresa de Tecnologia e Informações da Previdência - Dataprev; Instituto Nacional de Tecnologia da Informação; Petróleo Brasileiro S.A.; Secretaria Especial da Receita Federal do Brasil; Secretaria Especial de Desburocratização, Gestão e Governo Digital; Serviço Federal de Processamento de Dados.

3. Interessados/Recorrentes:
3.1. Recorrente: Secretaria de Coordenação e Governança das Empresas Estatais do Ministério da Economia (Sest).

13.1. Ministros presentes: José Mucio Monteiro (Presidente), Walton Alencar Rodrigues, Benjamin Zymler, Aroldo Cedraz (Relator), Raimundo Carreiro, Ana Arraes e Bruno Dantas.
13.2. Ministros-Substitutos convocados: Augusto Sherman Cavalcanti e Marcos Bemquerer Costa.
13.3. Ministros-Substitutos presentes: André Luís de Carvalho e Weder de Oliveira.

AROLDO CEDRAZ

Ministro Aroldo Cedraz.

Cuidam os autos, originalmente, de levantamento com o objetivo de identificar áreas de aplicação de blockchain e de livros-razão distribuídos (Distributed Ledger Technology - DLT) no setor público, seus principais riscos e fatores críticos de sucesso, além dos desafios para auditoria e controle.
Como resultado da fiscalização, esta Corte exarou o Acórdão 1613/2020-TCU-Plenário, em que foi proferida a seguinte deliberação:
"9.3. determinar à Secretaria Especial de Desburocratização, Gestão e Governo Digital (SEDGG) do Ministério da Economia, à Secretaria de Coordenação e Governança das Empresas Estatais do Ministério da Economia, ao Conselho Nacional de Justiça e ao Conselho Nacional do Ministério Público que, caso identifiquem órgãos e entidades sob sua supervisão que considerem o uso da tecnologia Blockchain/DLT,  informe-os que atentem para:
9.3.1. a necessidade de realizar um estudo de viabilidade sobre a utilização das tecnologias blockchain e Distributed Ledger Technology (DLT) , considerando os recursos humanos disponíveis e os requisitos de negócio da organização, se for o caso, inicialmente com a condução de um projeto-piloto para validação do caso de uso, com o intuito de verificar a real necessidade de se utilizar uma solução desse tipo, podendo ser aplicados, por exemplo, o modelo de árvore de decisão e o modelo canvas, apresentados no presente Levantamento, para auxiliar o referido estudo;
9.3.2. os desafios, riscos, oportunidades e fatores críticos de sucesso das tecnologias blockchain e Distributed Ledger Technology (DLT) identificados no presente Levantamento;
9.3.3. a necessidade de incluir medidas anticorrupção e pró-transparência, ainda na fase de desenho da solução blockchain pretendida, considerando o potencial da tecnologia para favorecer a abertura de dados e reduzir fraudes e desvios;"
Irresignada, a Secretaria de Coordenação e Governança das Empresas Estatais da Secretaria Especial de Desestatização, Desinvestimento e Mercados do Ministério da Economia (Sest) , opôs os presentes embargos na forma que segue: 
" (...) 
9. A dúvida primordial que se coloca em relação ao item 9.3 acima refere-se ao alcance da expressão "órgãos e entidades sob sua supervisão" e o respectivo destaque da competência e papel da Sest para com as empresas estatais federais, aos quais passaremos a discorrer abaixo, a fim de que não paire dúvidas sobre a obscuridade e contradição vislumbrada no Acordão recorrido. 
10. De acordo com os artigos 98 e seguintes do Anexo I do Decreto nº 9.745, de 8 de abril de 2019, alterado pelo Decreto nº 10.072, de 18 de outubro de 2019, o papel e competência da Sest refere-se exclusivamente, em linhas gerais, na coordenação e governança das empresas estatais federais. Eis o teor dos artigos 98 e seguintes:
" (...) Art. 98. À Secretaria de Coordenação e Governança das Empresas Estatais compete: (...) III - promover a articulação e a integração das políticas das empresas estatais e propor diretrizes e parâmetros de atuação sobre políticas de pessoal, de governança e de orçamento; 
 (...) 
X - contribuir para o aumento da eficiência e da transparência das empresas estatais, observado o princípio da autonomia administrativa, nos termos dos art. 89 e art. 90, da Lei nº 13.303, de 30 de junho de 2016; 
 (...) 
XIII - solicitar a elaboração e acompanhar a execução de planos de ação para melhoria da gestão e da eficiência das empresas estatais; 
 (...) 
Art. 100. Ao Departamento de Orçamento de Estatais compete: 
I - analisar as propostas, orientar e coordenar as atividades referentes aos orçamentos das empresas estatais, II - acompanhar a execução orçamentária das empresas estatais; e III - coordenar questões relacionadas com gestão da informação de empresas estatais. 
Art. 101. Ao Departamento de Governança e Avaliação de Estatais compete:
 I - analisar as propostas, orientar e coordenar as atividades referentes a atos societários, remuneração de membros estatutários, processos de liquidação, avaliação da gestão e da governança das empresas estatais federais; II - operacionalizar a indicação e orientar os membros estatutários; III - propor diretrizes e parâmetros de atuação alinhados às melhores práticas de governança corporativa; e IV - prestar apoio à Comissão Interministerial de Governança Corporativa e de Administração de Participações Societárias da União. (...) " - (grifamos) 
11.	O ponto é importante porque de acordo com as competências insculpidas no normativo em referência, especialmente quanto à redação do art. 98, III, Anexo I, do Decreto nº 9.745/2019, alterado pelo Decreto nº 10.072/2019, é possível notar que a Sest "coordena" ao promover a articulação e a integração das políticas das empresas estatais e "governa" ao propor diretrizes e parâmetros de atuação sobre políticas de pessoal, de governança e de orçamento para as empresas estatais federais, não havendo que se falar em "supervisão" como determinado no referido decisum. 
12. O assunto ainda merece o devido esclarecimento, na medida em que a correta percepção da diferença entre supervisão x coordenação x governança, permitirá o cumprimento da finalidade estampada no Acórdão por outro órgão ou Secretaria diversa da Sest, ou mesmo diretamente pelas próprias empresas estatais federais. 
13. A título exemplificativo, em outro processo envolvendo TI (TC Processo 030.236/2016-9) , o Ministério Público de Contas da União, discorreu sobre competência e papel da Sest em relação às empresas estatais, destacando em sua manifestação:
" (...) 26. Não obstante não ser juridicamente correto equiparar a Sest com a SGD/ME e com o CNJ, por não ser aquela Secretaria, repita-se, OGS para os fins pretendidos pelas medidas cosntantes nos subitens 9.1.1 e 9.2.4 do Acórdão 2569/2018-TCU-Plenário, é possível reconhecer a relevância da Sest na articulação e na integração das políticas das empresas estatais, o que inclui a área de TI. 
27. Tal conclusão inclui a possibilidade de a referida unidade do ME coordenar e mobilizar as empresas estatais - via orientações diretas e/ou por meio da promoção de ações de integração entre entidades distintas, por exemplo -, inclusa a adoção subsidiária, a título de boas práticas, das recomendações constantes no Acórdão 3051/2014-TCU-Plenário 2 (relator Ministro-Substituto Weder de Oliveira) 
28. Tais iniciativas podem contribuir para o alcance de maior eficiência na gestão e na governança dos recursos de TI das estatais, sendo o relacionamento com grandes fornecedores de softwares e dos correspondentes serviços agregados um dos nichos nos quais não se vislumbra impeditivos para que a Sest exerça tal mister, nos limites das competências delineadas pelo Anexo I do Decreto 9.745/2019.
29. Destaca-se que esse reconhecimento do importante papel da Sest - que, ao que tudo indica, não conta com a mesma percepção por parte da recorrente (vide argumentação à peça 179) - não implica desrespeito nem à autonomia das empresas estatais nem ao papel de supervisão conferido aos ministérios, nos termos da Lei 13.303/2016 e do Decreto-lei 200/1967, desde que a referida Secretaria exerça, tão somente, o papel de coordenação e orientação que normativamente lhe cabe. 
30. O raciocínio apresentado conduz a duas principais conclusões: primeiro, que a Sest conforme constou do texto da determinação do subitem 9.1.2 do Acórdão 2569/2018-TCU-Plenário, não cumpre o papel de "supervisão das empresas estatais", bem tem condições de dar cumprimento aos subitens 9.2.4 e 9.1.1 dessa deliberação, em vista de sua equivocada equiparação com os OGS para os quais os comandos desses dois subitens foram originalmente dirigidos (SGD/ME e CNJ) . 
31. Essa primeira conclusão, por si só, já seria suficiente para dar provimento parcial ao pedido de reexame quanto a esse ponto específico, tornando, portanto, insubsistente o subitem 9.1.2 da deliberação recorrida. 
32. A segunda conclusão que reforça a necessidade de adoção desse encaminhamento reside no fato de que existe, atualmente, uma lacuna legislativa e de governança em reação à instância que poderia ser reconhecida como OGS em matéria de TI para as estatais, capaz de traçar políticas e estratégias, bem como emitir normas, orientações e demais medidas de coordenação e integração com algum traço injuntivo às empresas públicas e sociedades de economia mista - desde que, por certo, respeitada a autonomia dessas entidades. (...) " - (grifamos) .
14. Em sede de julgamento, nos mesmos autos (TC Processo 030.236/2016-9) , o Plenário desta E. Corte de Contas reconheceu, com propriedade, que a Sest não é supervisora de empresas estatais federais, mas tão somente exerce papel de coordenação e governança junto as empresas estatais, corroborando para com o pré-requisito da contradição. Nesse mesmo sentido, foi o voto do Ministro Benjamin Zymler, relator:
" (...) 14. Manifesto-me de acordo com a análise da Serur, cujos fundamentos incorporo como razões de decidir, mas entendo que a recomendação prevista no subitem 9.2.2 do Acórdão 2569/2018-TCU-Plenário necessita de aperfeiçoamento para deixar claro que à Sest não compete atividades de supervisão das estatais, mas tão somente de coordenação e de governança. Assim, proporei o provimento parcial para modificar o citado item. (...) " - (grifamos) 
15. Nessa mesma linha de intelecção, o presente recurso se faz necessário ainda, a fim de esclarecer aspectos importantes da competência da Sest, prevista no Anexo I do no Decreto nº 9.745/2019, alterado pelo Decreto nº 10.072/2019, já discriminado no parágrafo 10 supra, especialmente pelo fato do ordenamento não outorgar à Sest o papel de supervisão em relação às empresas estatais federais, estando patente outro pré-requisito dos embargos de declaração, qual seja, a obscuridade. 
16. Da leitura dos dispositivos se extrai que, muito embora esta Sest detenha competência para propor diretrizes e parâmetros de atuação sobre políticas de pessoal, de governança e de orçamento, é um dever desta Secretaria não adentrar na gestão das Empresas Estatais Federais. O sentido é de coordenar e impulsionar a governança, e não atuar como órgão fiscalizador (CGU e TCU) ou supervisor (controle) , nem mesmo envolver-se em questões cotidianas de gestão ou aspectos operacionais da empresa, seja para realização de estudos de viabilidade, necessidade de inclusão ou alteração (políticas ou medidas de anticorrupção) cabendo estes serem administrados exclusivamente por sua Diretoria Executiva e eventualmente o Conselho de Administração, a depender do estatuto social. 
17. Diante das competências constantes na Estrutura Regimental do Ministério da Economia, mormente no que tange ao tema de governança e orçamento, e este último incluindo tecnologia da informação, é possível notar que o referido Decreto não atribui à Sest prerrogativa para adotar/manifestar-se na qualidade de supervisora de empresas. Prova disso, é o fato de não haver qualquer órgão ou entidade vinculado à Sest na referida estrutura regimental desta Pasta, tampouco no Decreto nº 9.660, de 1º de Janeiro de 2019 (supervisão ministerial) . 
18. O ponto é particularmente importante, na medida em que se observa no item 9.3 e por arrastamento seus subitens, a utilização da expressão "relação aos órgãos e entidades sob sua supervisão", tendo esta Corte de Contas reconhecido outrora, também em plenário, (Acórdão 928/2020 - TC Processo 030.236/2016-9) no voto do Ministro Benjamin Zymler que o ponto merece ser aprofundado, não cabendo à Sest exercer "supervisão" das empresas estatais. 
19. Ressalte-se que as atividades da Sest sequer se confundem com aquelas de supervisão, seja supervisão pura e simples ou aquelas de supervisão ministerial, prevista no art. 26, IV do Decreto-Lei nº 200, de 25 de fevereiro de 1967, bem como a vinculação (supervisão) estabelecida pelo Decreto nº 9.660, de 1º de Janeiro de 2019.
20. Desta forma, é de se verificar a existência da distinção entre as atribuições normativas conferidas à Sest, que apresentam conteúdo limitado ao estabelecimento de diretrizes e parâmetros sobre políticas de pessoal, de governança e de orçamento, e aquelas atribuições relativas a supervisão, estas últimas, ao nosso ver, de responsabilidade dos ministérios supervisores. 
21. Em suma, o ordenamento jurídico não anuiu nenhuma "supervisão" para a Sest em relação a órgãos e entidades, leia-se empresas estatais federais, inclusive no tocante a matéria de supervisão ministerial, carecendo portanto de competência legal para cumprir a determinação contida no item 9.3 e seus subitens do Acórdão 1613/2020-TCU-Plenário, motivo pelo qual se pugna, desde já, pelo deferimento in totum do presente recurso de modo a esclarecer a contradição e obscuridade apontada, para excluir a Sest das recomendações constantes no decisum ante a ausência de competência legal. 
22. Sem prejuízo da argumentação anterior, mostra-se imperioso ressaltar que cabe à cada uma das empresas estatais federais, e sob tutela da supervisão ministerial (ministério setorial) , avaliar a coerência para eventualmente implementar a medidas contidas nos itens 9.3 e seus subitens à seu contexto/seguimento empresarial. Isso porque, nos termos do Decreto-Lei nº 200/1967 e o novo Estatuto das Empresas Estatais asseguram a estas entidades o princípio da autonomia administrativa, operacional e financeira. 
23. Explico. 
24. Observa-se que o item 9.3 e seus subitens fazem referência a necessidade de realização de estudos de viabilidade sobre a utilização das tecnologias blockchain e Distributed Ledger Technology (DLT) convergem com o disposto no art. 26, III, do Decreto-Lei nº 200/1967, que prevê o princípio da eficiência administrativa mas divergem ao desconsiderar outro importante princípio, previsto no inciso seguinte, relativo à autonomia de gestão, incerto no inciso IV do mesmo diploma, verbis:
Art. 26. No que se refere à Administração Indireta, a supervisão ministerial visará a assegurar, essencialmente: 
I - A realização dos objetivos fixados nos atos de constituição da entidade. 
II - A harmonia com a política e a programação do Govêrno no setor de atuação da entidade. 
III - A eficiência administrativa.
 IV - A autonomia administrativa, operacional e financeira da entidade.
25. O princípio da autonomia é de tal sorte importante no panorama jurídico vigente que é parâmetro para balizar a atuação da "supervisão", para afirmar que inexiste subordinação hierárquica entre a Administração Direta e a entidade, que o controle sobre elas é finalístico e que não cabe intervenção na sua gestão, porque segregada do ente controlador. 26. O tema foi objeto do PARECER nº 0020/2016/DECOR/CGU/AGU, de 06.04.2016, da lavra da Consultoria-Geral da União, conforme se verifica no excerto a seguir, in litteris:
" (...) 26. Não obstante, e em análise do artigo 26 do já mencionado Decreto-Lei, depreende-se que a supervisão ministerial sobre as entidades da administração indireta vinculadas à Pasta é um meio de controle administrativo que não se reflete em uma subordinação hierárquica, dada a autonomia e independência das entidades da Administração Pública indireta, mas tem por finalidade apenas de se manter àquelas entidades dentro de suas finalidades institucionais, in verbis: 
27. Neste diapasão, Hely Lopes Meirelles (in, Direito Administrativo Brasileiro, 17ª Ed. São Paulo: Malheiros, 1990) , destaca que a supervisão ministerial é um controle teleológico, de verificação do enquadramento da instituição no programa geral do Governo e de seu acompanhamento dos atos de seus dirigentes no desempenho de suas funções estatuárias, para o atingimento das finalidades da entidade controlada. 
28. Trata-se, portanto, de um controle finalístico, isto é, de um controle exercido pelo Ministério quanto ao objetivo das atividades desenvolvidas pela entidade descentralizada a ele vinculada, e devendo estar expressamente previsto em lei, conforme já assentou o Colendo Tribunal de Contas da União, in litteris: 
"29. Isso porque, em razão da autonomia administrativa dos entes descentralizados, não estão sujeitos a controle hierárquico, mas a controle finalístico. Este está fundamentado em relação de vinculação entre pessoas, não de subordinação. É um controle limitado e teleológico, ou seja, restringe-se à verificação do enquadramento da entidade controlada no programa geral do governo e à avaliação objetiva da consecução das finalidades estatutárias daqueles entes. 
30. Para Celso Antônio Bandeira de Mello, citado por Marcelo Alexandrino, "o controle finalístico exercido em condições normais precisa estar expressamente previsto em lei" (in Direito Administrativo Descomplicado, 15ª ed., Impetus, 2008) , entendimento doutrinário amplamente majoritário. 
 (...) 
34. Ainda cabe observar que o controle finalístico é referido pelo Decreto-Lei nº 200/67 como supervisão ministerial. Essa norma atribui aos Ministros de Estado a supervisão de entes e órgãos enquadrados em suas áreas de competência. 
35. Destaca-se do art. 26 do Decreto-Lei nº 200/67, que a supervisão ministerial visa a assegurar, no que se refere à Administração Indireta, a harmonia com a política e a programação do Governo no setor de atuação da entidade. (TC Processo 008.275/2007-6, Plenário, Min. Rel. WALTON ALENCAR RODRIGUES, julgado em 27.04.2011) ." (grifamos) 
27. Na mesma linha, o estatuto jurídico da empresa pública e da sociedade de economia mista também assegura a impossibilidade de supressão da autonomia às empresas estatais federais, bem como não autoriza o supervisor - e nenhum outro - a interferir na administração e funcionamento dessas entidades. Nesse sentido, dispõem os artigos 89 e 90 da Lei 13.303, de 30 de junho de 2016: 
Art. 89. O exercício da supervisão por vinculação da empresa pública ou da sociedade de economia mista, pelo órgão a que se vincula, não pode ensejar a redução ou a supressão da autonomia conferida pela lei específica que autorizou a criação da entidade supervisionada ou da autonomia inerente a sua natureza, nem autoriza a ingerência do supervisor em sua administração e funcionamento, devendo a supervisão ser exercida nos limites da legislação aplicável.
Art. 90. As ações e deliberações do órgão ou ente de controle não podem implicar interferência na gestão das empresas públicas e das sociedades de economia mista a ele submetidas nem ingerência no exercício de suas competências ou na definição de políticas públicas.
28. Em situação similar, vale destacar que o TCU, por meio do Acórdão 2422/2018-TCU-Plenário, reconheceu a importância de se aplicar o princípio da autonomia em matéria de contratos conduzidos pelas empresas estatais, retirando da Sest quaisquer atribuições relativas à orientação ou fiscalização. 
29. Por tais razões, reputa-se haver obscuridade e contradição no tema, razão pela qual se pede por meio dos presentes embargos de declaração o esclarecimento do alcance da expressão "órgãos e entidades sob sua supervisão", sobretudo por já ter sido matéria de reconhecimento em plenário (Acórdão 928/2020) quanto a ausência de competência da Sest para supervisionar Empresas Estatais, pugnando pela sanação dos pontos ora levantados pelos fundamentos acima delineados."
2.	Diante desses argumentos, a embargante requer efeito suspensivo ao Acórdão 1613/2020-TCU-Plenário e o acolhimento do recurso a fim de esclarecer a obscuridade e a contradição apontadas, uma vez que a Sest careceria de competência para exercer supervisão junto às empresas estatais federais.
	É o Relatório.

8.1. Murilo Muraro Fracari (22934/OAB-DF) e outros, representando Caixa Econômica Federal.
8.2. Isamara Seabra (27685/OAB-DF), representando Banco Nacional de Desenvolvimento Econômico e Social.

Não atuou.

LEVANTAMENTO DE AUDITORIA. BLOCKCHAIN/DLT. IDENTIFICAÇÃO DE OPORTUNIDADES E RISCOS NA ADOÇÃO DA TECNOLOGIA. POSSÍVEIS IMPACTOS PARA O CONTROLE. DETERMINAÇÕES. EMBARGOS DE DECLARAÇÃO. AUSÊNCIA DE COMPETÊNCIA DE SUPERVISÃO DA SEST. ACOLHIMENTO PARCIAL DOS EMBARGOS. COMPLEMENTAÇÃO DA REDAÇÃO DE ITEM DO ACÓRDÃO RECORRIDO. CIÊNCIA.

RELATÓRIO DE LEVANTAMENTO (RL)

Secretaria de Fiscalização de Tecnologia da Informação (Sefti).

Cuidam os autos de levantamento com o objetivo de identificar áreas de aplicação de blockchain e de livros-razão distribuídos (Distributed Ledger Technology - DLT) no setor, que resultou no Acórdão 1613/2020-TCU-Plenário, no qual consta a seguinte deliberação:
"9.3. determinar à Secretaria Especial de Desburocratização, Gestão e Governo Digital (SEDGG) do Ministério da Economia, à Secretaria de Coordenação e Governança das Empresas Estatais do Ministério da Economia, ao Conselho Nacional de Justiça e ao Conselho Nacional do Ministério Público que, caso identifiquem órgãos e entidades sob sua supervisão que considerem o uso da tecnologia Blockchain/DLT,  informe-os que atentem para:
9.3.1. a necessidade de realizar um estudo de viabilidade sobre a utilização das tecnologias blockchain e Distributed Ledger Technology (DLT) , considerando os recursos humanos disponíveis e os requisitos de negócio da organização, se for o caso, inicialmente com a condução de um projeto-piloto para validação do caso de uso, com o intuito de verificar a real necessidade de se utilizar uma solução desse tipo, podendo ser aplicados, por exemplo, o modelo de árvore de decisão e o modelo canvas, apresentados no presente Levantamento, para auxiliar o referido estudo;
9.3.2. os desafios, riscos, oportunidades e fatores críticos de sucesso das tecnologias blockchain e Distributed Ledger Technology (DLT) identificados no presente Levantamento;
9.3.3. a necessidade de incluir medidas anticorrupção e pró-transparência, ainda na fase de desenho da solução blockchain pretendida, considerando o potencial da tecnologia para favorecer a abertura de dados e reduzir fraudes e desvios;" (sublinhamos) 
Irresignada com o comando exarado, a Secretaria de Coordenação e Governança das Empresas Estatais/ME (Sest) opôs embargos de declaração por entender que não há poder de supervisão entre suas competências normativas. 
Os presentes embargos de declaração podem ser conhecidos, eis que adimplidos os requisitos aplicáveis à espécie, em conformidade com os arts. 32, inciso II, e 34 da Lei 8.443/1992.
Em síntese, a embargante argumenta que o Decreto 9.745/2019 (artigos 98 e seguintes do Anexo I) lhe atribui competências gerais na coordenação e governança das empresas estatais federais. Assim, ao exercer a função de coordenar, a Sest promove a "articulação e a integração das políticas das empresas estatais e 'governa' ao propor diretrizes e parâmetros de atuação sobre políticas de pessoal, de governança e de orçamento para as empresas estatais federais, não havendo que se falar em "supervisão" como determinado no referido decisum".
Para isso, referencia o Acórdão 928/2020-TCU-Plenário, em cujo voto condutor, o Min. Benjamin Zymler reforça que as funções da Sest estão relacionadas à coordenação e governança, e acrescenta que a Lei 13.303/2016, nos artigos 90 e 98, garante autonomia às empresas estatais federais, desautorizando qualquer interferência na administração dessas entidades.
Passo a analisar.
Percebo, de início, que a Sest não se insurge contra o mérito do Acórdão 1613/2020-TCU-Plenário, mas tão somente contra a redação do item 9.3, onde consta a expressão "entidades sob sua supervisão".
A questão da função de supervisão versus a de coordenação/governança foi examinada no Acórdão 928/2020-TCU-Plenário, citado pela embargante. No caso, em sede de pedido de reexame, examinava-se um conjunto de recomendações e determinações destinadas aos Órgãos Governantes Superiores (OGS) , incluindo a Sest, que tratavam, em linhas gerais, das relações contratuais entre organizações públicas e grandes fabricantes de software.
Naquele caso, o Ministro-Relator rejeitou uma possível incompatibilidade das deliberações exaradas com as competências da Secretaria, mas reconheceu que entre elas não havia uma relação estrita de supervisão. Por oportuno, trago um trecho do Voto:
"24. Por essa razão, não vislumbro a alegada incompatibilidade absoluta de cada um desses itens com suas atribuições normativas. Deve a recorrente, então, proceder a um cotejamento e justificar, no monitoramento do acórdão recorrido, as eventuais incongruências.
25. É bom esclarecer que não se pretende, com isso, transformar a Sest em um órgão fiscalizador ou controlador das empresas estatais, mas tão somente impulsionar e difundir mecanismos de governança com vistas a diminuir os riscos de desperdício de dinheiro público quando da contratação de serviços relacionados à tecnologia da informação. Esse entendimento não implica, a meu ver, desrespeito à autonomia das empresas estatais nem confusão com o papel de supervisão conferido aos ministérios.
26. Entender de forma diversa implicaria o surgimento de lacuna normativa/de governança, pois a tarefa de articulação, de integração e de difusão de boas práticas não pode ser desempenhada no âmbito da supervisão ministerial, que tem por natureza e característica o fracionamento. Isto é, haveria perda de eficiência e risco de decisões contraditórias na orientação, pela pasta "A", das estatais "X" e "Y", e, pela pasta "B", da pessoa jurídica "Z".
27. Em vista dessas razões, nego provimento ao apelo neste ponto e mantenho a determinação contida no subitem 9.1.2 do Acórdão 2569/2018-TCU-Plenário."
No presente caso, a finalidade da determinação contida no item 9.3 consiste em informar às empresas públicas federais que consideram o uso da tecnologia Blockchain/DLT para que tenham atenção a determinados cuidados essenciais no processo de implantação da tecnologia. Ou seja, a deliberação não interfere na gestão dessas organizações e está em perfeita consonância com a competência da Sest prevista no inciso X do artigo 98 do Anexo I do Decreto 9.745/2019, que assim dispõe: 
"X - contribuir para o aumento da eficiência e da transparência das empresas estatais, observado o princípio da autonomia administrativa;"
Ainda assim, embora não haja reparos a serem feitos no mérito da deliberação combatida, entendo que a expressão "entidades sob sua supervisão" pode ser complementada para que não haja não haja dúvidas, nesse caso específico, quanto à necessidade de a Sest cumprir o comando guerreado.
Deixo claro, no entanto, que, na estrutura de desconcentração do Poder Executivo, que abrange os Ministérios e secretarias vinculadas, a Sest é o órgão ao qual compete boa parte das orientações quanto à governança das empresas públicas e sociedades de economia mistas, conforme orienta o § 3º, do art. 1º da Lei 13.303/2016.
Ademais, fica claro no art. 89 daquela lei que o exercício da supervisão por vinculação da empresa pública ou da sociedade de economia mista pelo órgão a que se vincula deve ser exercido nos limites da legislação aplicável.
Dessa forma, considerando que o Decreto 9.745/2019 atribui à Sest competências de coordenação e governança das empresas estatais, bem como que a Lei 13.303/2016 orienta da necessidade da União exercer a supervisão dessas empresas, nos limites da legislação aplicável, entendo pertinente acolher parcialmente os presentes embargos para deixar mais clara a necessidade de atendimento do comando combatido, substituindo à expressão "órgãos e entidades sob sua supervisão", presente no item 9.3 do Acórdão 1613/2020-TCU-Plenário, pela expressão "órgãos e entidades sob sua supervisão, governança ou coordenação".
	Ante o exposto, VOTO por que seja adotada a deliberação que ora submeto a este Colegiado.
TCU, Sala das Sessões Ministro Luciano Brandão Alves de Souza, em 5 de agosto de 2020.
AROLDO CEDRAZ 
Relator